【裁判字號】    89,上訴,1417
【裁判日期】    890607
【裁判案由】    傷害致死
【裁判全文】
臺灣高等法院刑事判決                  八十九年度上訴字第一四一七號
    上  訴  人
    即  被  告  乙○○
    指定辯護人  本院甲○辯護人
右上訴人，因傷害致死案件，不服臺灣桃園地方法院，八十八年度訴字第一九七號，
中華民國八十九年一月三十一日第一審判決（起訴案號：臺灣桃園地方法院檢察署八
十八年度偵字第七八七號）提起上訴，本院判決如左：
    主    文
原判決撤銷。
乙○○傷害人之身體，處有期徒刑貳年陸月。
    事    實
一、乙○○與陳龍華係同事（工地板模工）關係，於民國八十八年一月七日下午十八
    時許，一同前往新竹縣竹北市幼生醫院探視友人之傷病，乙○○覺陳龍華常在醫
    院言語不當而不悅，嗣返回桃園縣楊梅鎮○○路四一二號工地宿舍，於同日晚間
    二十時許，二人在該宿舍客廳飲酒時，乙○○又對陳龍華在醫院之言語有所指摘
    ，二人又起口角爭執，發生拉扯，陳龍華有潛在嚴重之冠狀動脈硬化性心臟病，
    但為乙○○所不知，不能預見加以普通之傷害將導致陳龍華心臟病發作而死亡之
    結果，而基於普通傷害之犯意，以拳頭毆擊陳龍華胸部，復隨手持宿舍內之四腳
    鐵製膠塑圓座之椅子毆擊陳龍華頭部，陳龍華被毆倒地後，乙○○繼坐壓在陳龍
    華之胸部，接續以拳頭毆打陳龍華之頭臉等部位，此時陳龍華之同居人丁○○見
    狀，至客廳外呼叫工頭朱榮輝進來勸架，朱榮輝因身裁較為瘦小，無法拉開乙○
    ○，遂鑽入孫、陳二人身體之間隙，頂開乙○○，乙○○被頂開後，猶踹踢陳龍
    華臉部，致陳龍華受有右眼眥一×０．五公分擦傷、右顴骨四×０．五公分擦傷
    、鼻部右側四×０．二公分擦傷、頦部左側二．五×二公分擦傷、右顳部呈血腫
    、左眼鞏膜及眼結膜皮下瘀血及左後頂骨部五×五公分血腫，（經解剖並見：右
    顳部有局部顳肌內出血，左後頂、抌部有八×六公分之頭皮下出血及腫脹，左側
    前頂部有局部蜘蛛下腔出血，大小為一．一×０．六公分），陳龍華經朱榮輝送
    醫診治，未發現身體明顯不適，乃於當晚二十一時許返回宿舍。迨翌（八）日凌
    晨，陳龍華本身所潛在之嚴重冠狀動脈硬化性心臟病，因乙○○先前之毆打傷害
    導致病發，突感不適，並嘔吐，經朱榮輝再度送林口長庚紀念醫院急救，延至（
    八十八年一月八日）凌晨四時九分許，不治死亡。嗣經陳龍華外甥唐振亞前往警
    察局報案，經警於八十八年一月八日上午七時許，在上述宿舍逮捕乙○○，並扣
    得四腳鐵製膠塑圓座椅一張。
二、案經陳龍華之姊丙○○告訴及桃園縣警察局楊梅分局移送台灣桃園地方法院檢察
    署偵查起訴。
    理    由
一、右揭毆傷被害人陳龍華乙節之事實，業據被告乙○○供承不諱，核與目擊其事之
    朱榮輝、丁○○證述情節相符，並有前開扣案之四腳鐵製塑膠圓座椅可佐，被害
    人陳龍華之傷勢，並有台灣桃園地方法院檢察署驗斷書及法務部法醫研究所鑑定
    書（法醫所醫鑑字第００二五號）可考；另查陳龍華初經朱榮輝送醫無明顯不
    適，返回宿舍後於翌日凌晨突感不適，並嘔吐，又再送醫而不治死亡等情，有陳
    龍華之同居人丁○○及將陳龍華送醫之朱榮輝之供述及台灣桃園地方法院檢察署
    相驗屍體證明書可按；依上開相驗屍體證明書記載，陳龍華之直接死因為冠狀動
    脈硬化性心臟病，其心臟病病發之原因係「互相毆打」、「頭部外傷」；另經法
    務部法醫研究所嗣部鑑定，認陳龍華「顱  部的傷害為純力外傷性傷害，僅為表
    皮傷，非致命傷」，並發現陳龍華之心臟「表面光滑光亮，有過量脂肪及多處心
    外膜點狀出血，右心房、右心室及左心室均有擴大，冠狀動脈分佈為右心顯著型
    ，右冠狀動脈有中度動脈硬化性阻塞，阻塞管徑％～％，左下行枝動脈嚴重
    動脈硬化性阻塞，阻塞管徑％～90％，左環繞枝動脈有嚴重動脈硬化性阻塞，
    阻塞管徑％～90％，打開心臟，主動脈瓣膜有局部硬化，左心室壁厚一．一公
    分，心肌有肉眼可見缺氧性變化及纖維化，尤其以心室中隔下端最為明顯，主動
    脈有中度動脈硬化性黃斑」，並有如下之看法：「1.死者陳龍華，男，四十六歲
    ，血中未發現可致死的毒、藥物，但血、胃內容物，膽汁及尿中均含有酒精，血
    液含酒精0.074%(ｗ/v)，胃內容物含酒精0.098%(ｗ/v)，膽汁含酒精 0.004(ｗ/
    v)，尿液含酒精0.162%(ｗ/v)，顯示生前飲酒。2.死者頭部有明顯外傷，但非直
    接致死之主要原因，可是因死者身體有潛在嚴重之冠狀動脈硬化性心臟病，在其
    受傷害的情況下，可因傷害而間接導致心臟病發作而導致猝死。3.死者的死因為
    嚴重冠狀動脈硬化性心臟病，造成昏迷、猝死。4.死者的死亡方式為意外。」有
    該法醫研究所鑑定書可考；另參以鑑定醫師至木榮以法醫案例詣問回覆書表示：
    「一、一般喝酒並不會導致冠狀動脈性心臟病的發作。二、死者陳龍華體內的酒
    精含量並不高，無致死的可能性」，陳龍華潛在嚴重之冠狀動脈硬化性心臟病病
    發而死亡，固可謂係因被告毆打傷害而導致；然被告與陳龍華並無深仇大恨，僅
    因細故爭執而以拳腳及隨手取得之椅子扣毆，而陳龍華被毆打所致之傷亦非致命
    傷，是難認被告當時具殺人之意，其意當止手傷害，雖造成陳龍華心臟病發死亡
    之結果，惟按因犯罪致發生一定之結果，而有加重其刑之規定者，如行為人不能
    預見其發生時，不適用之，刑法第十七條定有明文；查陳龍華之潛在嚴重冠狀動
    脈硬化性心臟病，本非常見之病症，一般人當難以知之，即陳龍華之姊即本案告
    訴人丙○○在本院審理中，亦稱伊不知陳龍華有此疾，則被告堅稱其不知陳龍華
    有此疾，尚非不可信，此外亦無證據足認被告知悉陳龍華有此疾，則謂被告毆打
    陳龍華可導致陳龍華上述潛在心臟病病發而死亡乙節，為被告所能預見，未免強
    人所難，以是尚未遽被告有能有此預見而令其傷害致死之刑責，而其應就傷害罪
    之範圍內負責則無疑義，犯行堪以認定。
二、核被告乙○○所為，係犯刑法第二百七十七條第一項之傷害罪，公訴意旨指被告
    犯刑法第二百七十七條第二項前段之傷害致死罪，尚有未洽，起訴法條，應予變
    更。
三、原審予以論科，固非無見，惟查被告就其行為造成被害人死亡之結果，未能預見
    ，原判決論以傷害致死罪，尚有未合；被告上訴指摘原判決不當，為無理由，原
    判決應予撤銷改判。爰審酌被告犯罪之動機、手段、所生危害、犯罪後之態度及
    尚未賠償等一切情狀，量處如主文第二項所示之刑。至被告所以犯罪之四腳鐵製
    塑膠圓座椅，並非被告所有，是不予沒收，附此說明。
據上論斷，應依刑事訴訟法第三百六十九條第  項前段、第三百六十四條、第二百九
十九條第一項前段、第三百條，刑法第二百七十七條第一項，罰金罰鍰提高標準條例
第一條前段，判決如主文。
本案經檢察官呂光華到庭執行職務。
中    華    民    國    八十九    年      六        月        七        日
                            臺灣高等法院刑事第二十五庭
                                審判長法  官  許  國  宏
                                      法  官  洪  光  燦
                                      法  官  袁  從  楨
右正本證明與原本無異。
檢察官如不服本判決應於收受送達後十日內向本院提出上訴書狀，其未敘述上訴之理
由者並得於提起上訴後十日內向本院補提理由書（均須按他造當事人之人數附繕本）
。
                                      書記官  王  忠  良
中    華    民    國    八十九    年      六        月        十二      日
附錄本案論罪科刑法條：
刑法第二百七十七條第一項
傷害人之身體或健康者，處三年以下有期徒刑，拘役或一千元以下罰金。


司法院資訊處製作；財團法人民間司法改革基金會備份。
